【裁判字號】    98,財管,23
【裁判日期】    980625
【裁判案由】    選任遺產管理人
【裁判全文】
臺灣板橋地方法院民事裁定              98年度財管字第23號
聲  請  人  財政部臺灣省北區國稅局
法定代理人  甲○○
非訟代理人  丙○○
上列當事人間聲請選任遺產管理人事件，本院裁定如下：
    主      文
選任財政部國有財產局台灣北區辦事處為被繼承人乙○○（男、
民國○○年○○月○ 日生、身分證統一編號：Ｚ000000000號、生前最
後設籍：臺北縣板橋市○○路○ 段22號2 樓、民國96年9 月1 日
死亡）之遺產管理人。
程序費用由被繼承人乙○○之遺產負擔。
     理     由
一、按繼承開始時，繼承人之有無不明，而無親屬會議或親屬會
    議未於一個月內選定遺產管理人者，利害關係人或檢察官得
    聲請法院選任遺產管理人，並由法院依公示催告程序，定六
    個月以上之期限，公告繼承人，命其於期限內承認繼承；又
    被繼承人之所有繼承人均拋棄其繼承權者，亦準用關於無人
    承認繼承之規定，民法第1177條、第1178條第2 項、第1176
    條第6 項定有明文。
二、本件聲請意旨略以：被繼承人乙○○於民國96年9 月1 日死
    亡，其未婚且無子嗣，父母皆歿，其兄弟姐妹有魏老遠、張
    魏理、魏鉛投及魏月英等4 人，其中魏鉛投自幼被收養、張
    魏理已向鈞院聲請拋棄繼承，其餘手足魏老遠、魏月英2 人
    均已死亡。另按被繼承人乙○○之父母至死亡已屆高齡，研
    判乙○○之祖父母與外祖父母均已往生，不再續查。惟依被
    繼承人乙○○遺產課稅資料參考清單所列，乙○○尚遺有財
    產土地1 筆，計新台幣871,675 元，為免因納稅義務人死亡
    ，致營利事業所得稅額繳款書無法送達，爰依非訟事件法第
    154 條第1 項規定，聲請選任財政部國有財產局台灣北區辦
    事處為被繼承人乙○○之遺產管理人等語。
三、查本件聲請人主張之上開事實，業經聲請人提出被繼承人之
    繼承系統表、除戶戶籍謄本、戶籍謄本、繼承人家庭成員資
    料、95年度營利事業所得稅核定稅額繳款書、財政部台灣省
    北區國稅局全戶戶籍資料查詢清單、遺產稅課稅資料參考清
    單、財產歸屬資料清單、土地建物查詢資料、本院97年9 月
    18日板院輔家科春潁字第065127號函、本院97年12月23日板
    院輔家福97年度繼字第3673號函、本院98年2 月11日板院輔
    家科春潁字第008094號函、本院98年2 月24日板院輔家科春
    潁字第011654號函等件為憑，足堪信為真實。從而，聲請人
    以其為利害關縣人身分聲請選任被繼承人乙○○之遺產管理
    人，核與首揭規定尚無不合。
四、次按國有財產局係依國有財產法第9 條設立之機關，依法綜
    理國有財產事務，而所謂國有財產，係指國家依據法律規定
    或基於權利行使，或由於預算支出，或由於接受捐贈所取得
    之財產，又該法所指之權利，則係指地上權、地役權、典權
    、抵押權、礦業權、專利權、著作權、商標權及其他財產上
    之權利而言，此觀國有財產法第2 條第1 項、第3 條第1 項
    第4 款規定自明，是國家「依據法律規定．．．所取得之財
    產」、「財產上之權利」，均屬國有財產之範圍，而為國有
    財產局職掌之業務範圍。而民法第1185條無人承認繼承之賸
    餘財產，歸屬國庫之規定，賦予國庫對於將來遺產之歸屬有
    期待權（參見院字第2213號解釋意旨），解釋上應屬上開國
    有財產法所定依據法律規定取得之財產權之一種，故法院通
    知國有財產局有此種國家依法應得之期待權時，國有財產局
    依國有財產法之職掌，即應積極辦理。本院審酌被繼承人乙
    ○○之繼承人等均已於繼承開始後為拋棄繼承或死亡，且被
    繼承人之親屬亦未於繼承開始1個月內選定遺產管理人，而
    被繼承人乙○○之遺產亟待管理，依前開司法院之解釋及國
    有財產法之規定，並斟酌遺產管理人之職務，依民法第1179
    條之規定，其程序相當複雜，任務頗為繁重，為保障債權人
    之利益及期程序之公正、公信起見，本院認選任財政部國有
    財產局台灣北區辦事處為被繼承人乙○○之遺產管理人為適
    當。準此，聲請人所為聲請，依法尚無不合，應予准許。
五、依非訟事件法第157條，裁定如主文。
中    華    民    國    98    年    6     月    25    日
                  家事法庭  法  官  林春長
以上正本係照原本作成。
如對本裁定抗告須於裁定送達後10日內向本院提出抗告狀。
中    華    民    國    98    年    6     月    25    日
                            書記官  高小婷


司法院資訊處製作；財團法人民間司法改革基金會備份。
